【裁判字號】    92,國,6
【裁判日期】    921127
【裁判案由】    損害賠償
【裁判全文】
臺灣彰化地方法院民事裁定  九十二年度國字第六號
    原      告    乙○○
                  己○○
                  丁○○
                  丙○○
    兼右四  人
    共      同
    訴訟代理人    戊○○      .
    被      告    社頭鄉公所  設彰化縣社頭鄉○○路○段二九五號
    法定代理人    庚○○○    .
    訴訟代理人    甲○○      .
右當事人間請求損害賠償事件，本院裁定如左：
    主      文
原告之訴及假執行聲請均駁回。
訴訟費用由原告負擔。
    理      由
一、本件原告主張：其住所即門牌號碼彰化縣社頭鄉廣興村圳仔巷十號房屋前有排水
    溝環流，因左近彰化縣社頭國中（下稱社頭國中）墊高校地工程設計失當及排水
    溝年久失修等因素，致民國（下同）九十年七月三十日桃芝颱風來襲時，農作物
    損失共新台幣（下同）九十四萬六千二百五十元，爰依國家賠償法第二條第二項
    、第三條第一項規定請求被告賠償損害等語，並聲明：（一）被告應給付原告九
    十四萬六千二百五十元，及自起訴狀繕本送達被告之翌日起至清償日止，按年息
    百分之五計算之利息。（二）願供擔保，請准宣告假執行；被告則以：原告之損
    害是因天災所致，並聲明：原告之訴駁回。
二、按依國家賠償法請求國家賠償損害時，應先以書面向賠償義務機關請求之，國家
    賠償法第十條第一項定有明文。如原告起訴前未先以書面向被告機關請求，即屬
    起訴不合程式或不備其他要件，毋庸命補正，應依民事訴訟法第二百四十九條第
    一項第六款規定，以裁定駁回其訴。經查，原告起訴前並未以書面向被告請求賠
    償，為原告所自承（見本院卷第九十七頁），則本件國家賠償請求未具備起訴之
    必要程式或要件，至為明確。原告雖另主張：本件應負損害賠償之義務機關，應
    包含被告與彰化縣政府。原告於合法期限內，曾依法向彰化縣政府請求賠償，本
    件起訴合於國家賠償法施行細則第十八條第一項規定云云。然按數機關均應負損
    害賠償責任時，請求權人得對賠償義務機關中之一機關或數機關或其全體，同時
    或先後，請求全部或一部之損害賠償，國家賠償法施行細則第十八條第一項定有
    明文。然依上開規定，請求權人得對賠償義務機關中之一機關或數機關或其全體
    請求損害賠償者，仍以受請求之機關確係賠償義務機關者為限。經查：
（一）本件原告主張設置或管理不當之公共設施，係位於其住所即門牌號碼彰化縣社
      頭鄉廣興村圳仔巷十號房屋前，貫穿社頭國中流入彰化縣社頭鄉○○路之側溝
      及下水道等情，有彰化縣社頭鄉○○道系統設施略圖、經濟部水利署會勘簡圖
      、照片十張附於彰化縣政府九十二法賠議字第八號受理國家賠償請求事件卷宗
      可稽，並為兩造所不爭執，堪信為真實。按市區排水：係指排除都市計劃法所
      稱鄉鎮市鄉計劃範圍內之雨水或污水；市區道路，指左列規定而言：
      一、都市○○○○○道路。二、直轄市及省轄市行政區域以內，都市計劃區○
      ○○○○道路。三、中央主管機關核定人口集居區○○○○道路；市區道路附
      屬工程，指左列規定而言：二、道路之排水溝渠、護欄、涵洞、緣石、攔路石
      、擋土牆、路燈及屬於道路上各項標誌、號誌、設備等，水利法施行細則第六
      條，市區道路條例第二條、第三條第二款分別定有明文。查原告所指淹水損害
      區域係位於彰化縣社頭鄉都市○○區○○道路排水範圍，依照上開規定，屬於
      市區道路排水範疇，至為明確。而市區道路之修築、改善及維護，其在縣轄區
      內者，得由各有關鄉（鎮、市）公所辦理之，市區道路條例第五條亦作有明確
      規定。經查，彰化縣政府依照市區道路條例第三十二條訂定之彰化縣市區道路
      管理規則第五條規定，將有關鄉（鎮區之修築、改善及養護之擬
      定與執行事項，劃分為鄉（鎮、市）公所之權責（見彰化縣政府九十二法賠議
      字第八號受理國家賠償請求事件卷宗第四十八頁）。原告主張設置或管理不當
      之公共設施，既屬被告應負責修築、改善及養護者，彰化縣政府自非國家賠償
      法第三條第一項所稱之賠償義務機關，原告向彰化縣政府請求賠償，自不生國
      家賠償法施行細則第十八條第一項規定得對賠償義務機關中之一機關或數機關
      或其全體請求損害賠償之法律效果。
（二）被告及彰化縣政府皆有單獨之組織法規、獨立之編制預算及印信，故被告及彰
      化縣政府均係分別屬於國家賠償法上之賠償義務機關。又損害賠償所需之經費
      ，係由各級政府依預算法令之規定編列之，從而各級政府雖有上下隸屬關係，
      惟在國家賠償事項上係各別獨立，各自處理因所屬公務員或其公有公共設施所
      肇致之損害賠償事宜，故向應賠償義務機關之上級機關請求國家賠償，其請求
      之效力應不及於下級賠償義務機關。從而，本件原告既迄未以書面向被告請求
      賠償，即屬起訴不合程式或不備其他要件，應予駁回。
據上論結，本件原告之訴為不合法，依民事訴訟法第二百四十九條第一項第六款、第
九十五條、第七十八條、第八十五條第一項前段，裁定如主文。
中      華      民      國    九十二    年    十一    月    二十七      日
                                    臺灣彰化地方法院民事第庭
~B審判長法官  林金灶
~B      法官  羅秀緞
~B      法官  王昌鑫
右為正本係照原本作成。
如對本裁定抗告須於裁定送達後十日內向本院提出抗告狀
~B法院書記官  張俞文
中      華      民      國    九十二    年    十一    月    二十七      日


司法院資訊處製作；財團法人民間司法改革基金會備份。
